最高法院民事判決　　　　　　　　　　　　　　　　九十一年度台上字第五八三號
　　上　訴　人　戊 ○ ○
　　　　　　　　丙 ○ ○
　　　　　　　　丁○○○
　　　　　　　　己 ○ ○
　　　　　　　　乙 ○ ○
　　共　　　同
　　訴訟代理人　李 光 化律師
　　被 上訴 人　甲 ○ ○
右當事人間請求拆屋還地事件，上訴人對於中華民國八十九年五月三十日台灣高等法
院台中分院第二審更審判決（八十七年度重上更(一)字第一八號），提起上訴，本院判
決如左：
    主  文
原判決除假執行部分外廢棄，發回台灣高等法院台中分院。
    理  由
本件被上訴人起訴主張：坐落彰化縣溪湖鎮○○段六０一之九地號土地為伊所有，上
訴人所有房屋無權占用該土地如第一審判決附圖（下稱附圖）所示Ｄ、Ｅ、Ｆ、Ｇ部
分等情。依民法第七百六十七條規定，求為命上訴人丙○○將如附圖所示Ｄ、Ｅ部分
地上建物拆除，交還土地予伊；上訴人戊○○將如附圖所示Ｆ、Ｇ部分地上建物拆除
，交還土地予伊之判決。於原審復追加上訴人丁○○○、己○○、乙○○為被告，求
為命上訴人丁○○○、己○○、乙○○與丙○○、戊○○連帶將如附圖所示Ｄ、Ｅ、
Ｆ、Ｇ部分地上建物拆除，並返還土地予伊之判決（未繫屬本院部分不予贅述）。
上訴人則以：伊之被繼承人楊金傳生前於民國四十五年間，在所有坐落同段六０二地
號土地上建築房屋，越界占用系爭土地，系爭土地原所有人即被上訴人之前手台灣省
彰化農田水利會知其越界而不即提出異議，依民法第七百九十六條規定，不得請求移
去其建築；且伊已因時效取得地上權，自有權占用系爭土地等語，資為抗辯。
原審以：被上訴人就其主張之事實，已據提出土地登記簿謄本為證，並有勘驗筆錄、
土地複丈成果圖可稽，自屬真實。系爭建物為上訴人之被繼承人楊金傳出資建造，未
辦理保存登記，為兩造所不爭，楊金傳於七十五年二月五日死亡，系爭建物應由其全
體繼承人即上訴人繼承為公同共有。丁○○○雖辯稱：己○○、乙○○已拋棄繼承，
伊與丙○○、戊○○曾分割遺產，由伊及丙○○各分得二間房屋，戊○○則分得另筆
土地云云。惟查台灣彰化地方法院並無己○○、乙○○拋棄繼承之資料，上訴人就系
爭建物縱有分配占用之事實，亦不影響其公同共有權。次查被上訴人否認楊金傳建造
系爭建物時，系爭土地原所有人台灣省彰化農田水利會知其越界而不即提出異議，上
訴人就此亦不能舉證證明，則其執此抗辯依民法第七百九十六條前段規定，被上訴人
不得請求其移去系爭建物，難認可採。又查上訴人係於被上訴人起訴後之八十六年一
月十四日始申請辦理時效取得地上權登記，其尚未依法登記為地上權人，不得執以對
抗被上訴人，法院亦無庸就其是否具備時效取得地上權之要件，為實體上審認。上訴
人不能證明其占有系爭土地有何正當權源，被上訴人請求其拆除系爭建物並交還土地
予伊，洵屬正當，應予准許。爰維持第一審所為丙○○、戊○○敗訴之判決，駁回其
上訴，及就被上訴人追加之訴部分，為其勝訴之判決。
查楊金傳於七十五年二月五日死亡，其遺產坐落同段六０二地號土地應有部分二分之
一，僅由丙○○、戊○○二人繼承，並經分割遺產，由其二人各取得應有部分四分之
一，辦理繼承登記完畢，有土地登記簿謄本可稽（見第一審卷二八至三一頁）。果爾
，上訴人丙○○、戊○○、丁○○○、乙○○辯稱：己○○、乙○○已拋棄繼承，楊
金傳之遺產僅由丁○○○、丙○○、戊○○三人繼承，且經分割遺產完畢等語（見原
審卷三四至三七頁、七四、一四八頁），似非全然無據。原審就此未詳加調查審認，
遽認系爭建物應由上訴人全體繼承為公同共有，尚嫌速斷。次查系爭建物尚未辦理所
有權第一次登記，楊金傳之繼承人如已協議分割遺產，各繼承人就其分得之部分，縱
未辦理繼承登記，亦有事實上處分權，非無拆除之權能，被上訴人請求拆屋還地，即
無以他繼承人為共同被告之必要。原審未注意及此，並有可議。末按連帶債務之成立
，除當事人別有約定外，以法律有規定者為限，此觀民法第二百七十二條規定即明。
原審命上訴人連帶將系爭建物拆除，未明其依據，亦有判決不備理由之違法。上訴
論旨，指摘原判決不當，求予廢棄，非無理由。
據上論結，本件上訴為有理由。依民事訴訟法第四百七十七條第一項、第四百七十八
條第一項，判決如主文。
中      華      民      國    九十一    年      四      月      四      日
                              最高法院民事第三庭
                                  審判長法官  林  奇  福
                                        法官  陳  國  禎
                                        法官  李  彥  文
                                        法官  陳  重  瑜
                                        法官  楊  鼎  章
      右正本證明與原本無異
                                              書  記  官
中      華      民      國    九十一    年      四      月     十七     日
                                                                        Ｂ
